【裁判字號】    91,交上更(一),47
【裁判日期】    920106
【裁判案由】    過失致死
【裁判全文】
臺灣高等法院交通法庭判決                  九十一年度交上更（一）字第四七號
    上  訴  人  臺灣士林地方法院檢察署檢察官
    被      告  甲○○  男五十.
右上訴人，因被告過失致死案件，不服臺灣士林地方法院八十七年度交訴字第四十九
號，中華民國八十九年三月廿一日第一審判決（起訴案號：臺灣士林地方法院檢察署
八十七年度偵字第八九五九號），提起上訴，經判決後，由最高法院發回更審，本院
判決如左：
    主  文
上訴駁回。
    理  由
一、公訴意旨略以：被告甲○○以駕駛為業，且無職業大客車駕駛執照，於民國八十
    七年九月十七日下午六時二十五分許，駕駛車號Ａ二─四九八號營業大客車，沿
    臺北市○○區○○路由南往北行駛，途經承德路二段七十九號前，本應注意車前
    狀況及兩車併行之間隔，並隨時採取必要之安全措施，而參之當時之天候、光線
    、道路狀況及視距等情事，尚無不能注意之情事，適郭志國駕駛車號ＫＥＮ─五
    五七號機車，沿承德路同方向由南向北行駛，詎被告甲○○竟未注意車前狀況及
    保持行車安全間隔，而疏未注意及早採取剎車等安全措施，致營業大客車輪子壓
    及郭志國之安全帽外緣（輪子才未沾著血跡），致郭志國顱內出血當場死亡，因
    認被告甲○○涉有業務過失致死罪嫌。
二、按犯罪事實應依證據認定之，無證據不得推定其犯罪事實；不能證明被告犯罪者
    ，應諭知無罪之判決，刑事訴訟法第一百五十四條、第三百零一條第一項分別定
    有明文。又刑事訴訟法上所謂認定犯罪事實之證據，係指足以認定被告確有犯罪
    行為之積極證據而言，該項證據自須適合於被告犯罪事實之認定，始得採為斷罪
    資料；且認定事實所憑之證據，其為訴訟上之證明，須達於通常一般人均不致有
    所懷疑，而得確信其為事實之程度者，始得採為有罪之認定，倘其證明尚未達到
    此一程度，而有合理之懷疑存在時，尚難為有罪之認定基礎（參照最高法院二十
    九年上字第三一０五號、四十年台上字第八六號判例）。再刑法上之過失犯，指
    在法律上有注意義務，事實上亦能注意，竟欠缺注意，致發生一定之結果，此結
    果與其欠缺注意在客觀上有相當因果關係者，始足當之。如行為人並無注意義務
    或注意能力，或在客觀上非其所能注意，即難認有何過失可言。
三、本件公訴意旨認定被告甲○○涉有業務過失致死犯行，無非以被告供承曾於右開
    時地駕駛營業大客車經過，而證人李俊宏、陳郁婷及葉長庚均證稱事發後曾有二
    、三部機車騎士站在營業大客車右前方，急促地敲營業大客車的門，對著司機向
    後面指指點點，及相關照片七十七幀、道路交通事故調查報告表、勘驗筆錄、驗
    斷書、相驗屍體證明書等為其論據。訊據被告堅決否認有過失致死犯行，辯稱：
    當天駕車行經現場附近時，車速約十至十五公里，四線車道滿是車輛，伊車輛與
    其他車輛間有保持一定之間距，且在視線範圍內並未見有壓到人，嗣經過民生西
    路萬全街時，因有機車騎士指指點點，乃下車查看，但仍未發現有異，可能因伊
    車輛較高目標顯著，致他人誤認為肇事車輛，況伊車輛經警察仔細察看並未發現
    撞擊痕跡，而其車輛甚重，果真輾過被害人，必然留下胎痕或致安全帽碎裂等語
    。
四、經查：
（一）、本件案發後被害人郭志國係橫躺於第二、三車道間車道線上，頭部在內（第
        二）車道，腳往外（第三）車道，所騎ＫＥＮ─五五七號重型機車則倒於其
        腳邊之第三車道上，已據當時駕駛公車行經該處之證人張炎輝到庭證述明確
        （見臺灣士林地方法院檢察署八十七年偵字第九二一三號偵查卷第六頁及原
        審卷八十八年十二月十六日訊問筆錄），即依卷附警製道路交通事故調查報
        告表中事故現場圖及現場照片所示，事故現場在內側第二車道靠近與第三車
        道分道線附近有大量血跡，被害人安全帽亦掉落該處，可見案發時被害人確
        係陳屍該處無誤。而依卷附臺灣士林地方法院檢察署驗斷書及死亡證明書顯
        示，郭志國受傷部位主要集中在左肩部、臂、鎖骨上方、左手及兩膝等處，
        而致死主因則為顱骨破裂骨折，參以證人即當時駕駛計程車至該處之林明弘
        於原審結證案發時係聽到壓克力破裂聲音而直覺反應有人安全帽被壓到（見
        原審卷八十八年十一月二日訊問筆錄），及扣案被害人安全帽左側有擦地痕
        及破裂情況，堪認本件被告係左半部擦地受傷倒地後，頭部（戴安全帽）再
        遭車輪擠壓致顱骨破裂死亡。
（二）、查被告於案發時係駕駛遊覽車沿承德路北向行駛於內側第二車道，且除被告
        所駕遊覽車為大型客車外，其餘均屬小型車，且該大型車甫經過後，即見死
        者已倒臥地上，隨後車輛並因而紛紛繞道等情，業經證人張炎輝、林明弘等
        人分別於偵審中證述綦詳（見臺灣士林地方法院檢察署八十七年偵字第九二
        一三號偵偵卷第六、七頁及原審卷八十八年十二月十六日訊問筆錄），堪信
        應係被告所駕大客車輾及倒地之被害人安全帽邊緣，致安全帽及頭骨破裂，
        但安全帽未壓碎，否則如係小型車車輪輾及，將因車輪較小、車身較輕而卡
        住被害人，亦不致造成如此巨大之壓力使安全帽破裂。且證人即當時行經現
        場之路人李俊宏亦證稱：當時路上行人告訴人趕快去抄遊覽車車號，也有機
        車騎士指著遊覽車，並上前去拍車門，駕駛有下來（見臺灣士林地方法院檢
        察署八十七年偵字第八九五九號偵查卷第五頁），即被告亦供承駕車行經該
        處時確有機車騎士敲門示意，當時乘坐遊覽車之東南工專學生陳郁婷亦供證
        被告確因機車騎士拍門下車察看，足見當時行駛於第二車道而輾及死者所戴
        安全帽者，應為被告甲○○所駕大客車，否則現場路人及機車騎士豈有一致
        指認其遊覽車之理。被告雖辯稱警方事後詳細檢查其車輪，並未沾有血跡，
        及安全帽上並無其輪胎痕跡，及遊覽車上乘客葉長庚證稱搭乘該大客車行經
        現場附近時並未感到顛陂云云，但本件被害人郭志國係倒地後安全帽外緣遭
        車輪輾及致頭骨破裂，因安全帽阻隔致血液非並向外噴濺，而係慢慢沿安全
        帽缺口流出，此參諸證人李俊宏於原審證述伊前去察看倒地之騎士時，現場
        血跡不多等情即知，核與卷附現場照片所示情形相符，則被告車輛未噴濺血
        跡而未採得血跡反應，自難據此認定非被告車輛所輾及，況被告所駕大客車
        重達十餘噸，本件亦僅輾及安全帽外緣，自無明顯顛陂情形，被告所辯尚不
        足採，公訴意旨認定死者係遭被告甲○○所駕大客車輾及頭部致死，洵屬有
        據。
五、然者，被害人固為被告所駕大客車輾及安全帽外緣致頭骨破裂死亡，行為人之駕
    駛行為固對於被害人死亡結果間有條件上之因果關係，然此並不代表刑法的發動
    即屬合理，尚須從刑法規範的觀點，具體的判斷，行為人之行為對於行為客體製
    造了不被容許的風險，而這個風險在具體的結果中實現，且此結果存在於構成要
    件的效力範圍內時，由此行為所引起之結果，始可歸責於行為人。是以，被告甲
    ○○所駕車輛輾及被害人是否應負過失之責？即被告對於該結果之發生有無防止
    之能力，是否應注意，並能注意，而疏未注意？公訴人固認被告係未注意車前狀
    況、保持行車安全間隔並及早採取剎車等安全措施，致大客車輪子壓及被害人之
    安全帽外緣致死，惟對於被害人究係何種原因、方式進入被告車輪下遭輾及？公
    訴意旨並未敘明，其遽認被告應負過失之責，已嫌速斷，經查：
（一）、查事故現場留有機車刮地痕，自內側第二車道上向外延伸至第三車道內，呈
        西南向東北方走向，長約八公尺多，有卷附事故現場圖及照片可按，而被害
        人機車係左方向燈破裂有擦痕、左後視鏡、左手剎車、左側前車頭有擦痕，
        亦經檢察官勘驗無誤，並製有履勘筆錄可憑，參諸被害人受傷部位亦集中在
        身體左半邊，足見被害人所騎乘之機車係在內側第二車道上左傾滑倒向右前
        方，倒地後始為被告車輛輾及安全帽死亡。而對於被害人所騎機車究係如何
        倒地，告訴人固主張被害人機車係遭同向後方被告遊覽車輕微碰撞而倒地擦
        行旋即遭遊覽車輾過頭部外側（見原審卷附八十八年七月十六日告訴補充理
        由狀第三點第（三）項及八十八年九月二十日告訴理由（三）狀第四點），
        嗣又具體陳明可能係遊覽車右側擦撞被告機車致倒地為遊覽車輾及（見八十
        八年十二月廿九日告訴理由（五）狀及八十九年一月十四日告訴理由（六）
        狀），惟查：
（１）、本件前述現場之三名證人中，證人張炎輝供稱未聽到碰撞聲音，證人李俊宏
        聽到「碰」聲音，另證人林明弘則供證聽到機車倒地刮地聲及壓克力破裂聲
        ，可見現場並無明顯所謂「機車碰撞」聲音，前開證人均未曾目睹被告駕駛
        之大客車有擦撞被害人機車或輾壓被害人身體之事實，且肇事後由被告駕駛
        之大客車不唯未採得血跡反應，亦無任何與機車擦撞之痕跡。果認被告車輛
        係正前方撞及被害人機車，應有不小之聲響，豈有多名證人及車上學生均未
        聽見之理，況被害人機車正後方亦未發現任何受撞痕跡，難認被告車輛有正
        面追撞前方機車可能。
（２）、另被告車輛倘係右側車身擦撞被害人機車，因肇事路段內側第二車道原即禁
        行機車，被害人機車竟進入行駛，則能否認定被告過失擦撞被害人機車，已
        有疑問，倘認被告車輛因快速超車未保持適當間隔擦撞被害人機車，因被告
        車輛行車速度較快，被害人因擦撞倒地，然其難認再遭已高速前進之同一車
        輛輾及，況被告車輛經檢察官及警員勘驗結果均未發現擦撞痕跡，實難逕認
        係被告超車撞及被害人車輛。
（３）、又如認被告車輛速度較慢，反係被害人機車自後高速通過遊覽車右側時發生
        擦撞，則被告車輛於正常車道行進，因被害人機車超車不當駛入禁行機車道
        ，自難認被告有何過失擦撞被害人機車。可見被告可能擦撞被害人機車之情
        形，均難認定被告有疏未保持安全間隔，如係其他車輛擦撞或自行滑倒情況
        ，亦無從認被告有何過失，參諸被告車輛事後經檢察官及警員勘驗結果，亦
        未發現有擦撞痕跡，要難憑空認定被告車輛「疏未注意車前狀況及保持安全
        間隔」撞及被害人機車。
（二）、另被害人機車因高速自行擦撞被告車輛或因與其他車輛擦撞、自行滑倒等原
        因倒地後，遭被告車輛輾及安全帽外緣致死，而查被告供陳當時車速約廿五
        公里如前述，，參諸證人張炎輝、林明弘、李俊宏等人均證當時為下班車流
        尖峰時間，道路上車輛眾多擁擠等情以觀，被告所供車速應可採信，則被告
        車輛每秒鐘行進距離約為六．九五公尺，反應距離則為五．二公尺，煞車距
        離則為三．二公尺，而證人林明弘供證前後聽到機車倒地刮地聲及壓克力破
        裂聲，前後兩種聲音僅相差一下（見原審卷八十八年十一月二日訊問筆錄）
        ，可見被害人所騎乘之機車倒地後隨即遭被告車輛輾及，期間並無任何時間
        停頓，觀諸事故現場圖所示，被害人機車倒地後向右前方滑行約八公尺多，
        則在核計該段滑行時間及應有之反應距離五．二公尺、煞車距離三．二公尺
        ，被告縱已注意發現前方有機車騎士倒地，亦無充足之距離為煞車反應，實
        難認被告未發現煞停有何過失。
（三）、至於台北市車輛行車事故鑑定委員會鑑定及台北市政府交覆議意見雖分別認
        定被告「未保持行車安全間隔致與機車撞及」、「行經肇事路段有擦撞重機
        車並輾過駕駛人頭部致死」，而認被告車輛有未保持行車安全距離之疏失，
        有該二單位函附之意見書可按，惟上述二單位對於雙方車輛究係以何種位置
        「撞及」或「擦撞」均未予詳細敘明，亦未說明判斷之依據，則其單憑有輾
        壓事實遽認有肇事責任，尚難採納。
六、綜上所述，被告所駕車輛雖有輾及被害人安全帽，惟難認其有未保持安全間隔致
    擦撞被害人倒地情形，且其輾及被害人致生死亡結果，既乏防止該結果發生之可
    能，揆諸前揭說明，自難認被告有過失致死情形，至於被告於偵查中曾一度自承
    肇事，惟其所述僅就輾及被害人部分，尚難據以認定被告之過失行為，此外，復
    查無其他積極證據足以證明被告有業務過失致死犯行，既不能證被告犯罪，自應
    其無罪之諭知。
七、原審以調查證據結果，斟酌全辯論意旨，認不能證明被告犯罪，為被告無罪之諭
    知，洵無不當，公訴人上訴意旨略以：被害人郭志國駕駛車號ＫＥＮ─五五七號
    機車為甲○○駕駛車號Ａ二─四九八號營業大客車撞擊後，已當場死亡而被告於
    肇事後逃逸，若非被告心虛，被告何須逃逸？且本件車禍經送鑑定結果亦認被告
    有過失責任，則被告之過失撞擊行為與被害人之死亡間，顯有相當因果關係云云
    ，執此指摘原判決不當，為無理由，應予駁回。
據上論結，應依刑事訴訟法第三百六十八條，判決如主文。
本案經檢察官洪泰文到庭執行職務。
中      華      民      國    九十二    年      一      月      六      日
                              臺灣高等法院刑事第二十一庭
                                  審判長法  官  葉  騰  瑞
                                        法  官  黃  國  忠
                                        法  官  江  國  華
右正本證明與原本無異。
如不服本判決應於收受送達後十日內向本院提出上訴書狀，其未敘述上訴之理由者並
得於提起上訴後十日內向本院補提理由書（均須按他造當事人之人數附繕本）。
                                        書記官  吳  碧  玲
中      華      民      國    九十二    年      一      月      八      日


司法院資訊處製作；財團法人民間司法改革基金會備份。
